臺灣臺東地方法院民事裁定
 110年度家他字第52號
原      告  彭珠珍
被      告  黃郁瑋  服役單位郵政

上列當事人間請求分割遺產事件（110年度家繼簡字第1號），前
經本院准予訴訟救助後（109年度家救字第73號）程序終結，本
院依職權確定訴訟費用額，茲裁定如下：
    主  文
原告應向本院繳納之訴訟費用額確定為如附表二所示。
    理  由
一、本案請求經准予訴訟救助後程序終結：
    本件原告與被告間請求分割遺產事件，前經本院109年度家
    救字第73號裁定准予訴訟救助，並由本院以110年度家繼簡
    字第1號受理在案，復於110年9月2日經本院依職權移付調解
    後以110年度家移調字第6號調解成立而終結程序（見本院卷
    附民事裁定書及調解程序筆錄）。
二、本件適用之法律：
(一)核定訴訟標的之價額，以起訴時之交易價額為準；無交易價
    額者，以原告就訴訟標的所有之利益為準，民事訴訟法第77
    條之1第2項定有明文。又分割共有物涉訟，以原告因分割所
    受利益之價額為準，同法第77條之11另定有明文。
(二)經准予訴訟救助者，於終局判決確定或訴訟不經裁判而終結
    後，第一審受訴法院應依職權以裁定確定訴訟費用額，向應
    負擔訴訟費用之當事人徵收之；其因訴訟救助暫免而應由受
    救助人負擔之訴訟費用，並得向具保證書人為強制執行，同
    法第114條第1項定有明文。
(三)而上開規定，依家事事件法第51條之規定，亦準用於家事訴
    訟事件。
三、原告應向本院繳納之訴訟費用額：
(一)本件原告請求就如附表一所示之遺產酌定分割方法，係因財
    產權而起訴，且：
　⒈依臺東縣稅務局房屋稅籍證明書之記載，附表一編號1所示房
    屋應有部分1/2之現值為新臺幣（下同）5,800元（見本院11
    0家繼簡1審理卷第16頁）。
　⒉又附表一編號2-4所示之遺產均為原住民保留地之地上權或耕
    作權，依原住民保留地開發管理辦法第15條之規定，僅得繼
    承或贈與於得為繼承之原住民、原受配戶內之原住民或三親
    等內之原住民，不得有償轉讓或出租，固然可見上開遺產並
    無交易價額。
　⒊惟本院參酌原告主張附表一編號2-4所示之地上權或耕作權如
    由其取得，將來可望依原住民保留地開發管理辦法第17條之
    規定無償土地之所有權（見本院110家繼簡1審理卷第94頁）
    ，堪認應以土地之公告現值計算原告就訴訟標的所有之利益
    。
　⒋故本院參酌附表一編號2-4所示土地之面積及公告現值分別為
    280.87平方公尺／每平方公尺860元、610平方公尺／每平方公
    尺60元、730平方公尺／每平方公尺95元，堪認原告就附表一
    編號2-4所示遺產所有之利益分別為241,548元、36,600元、
    69,350元（小數點以下四捨五入）。如與附表一編號1所示
    房屋應有部分1/2之交易價額5,800元合計，共353,298元。
　⒌因原告主張之分割方法為由其單獨分得附表一所示之遺產（
    見本院卷第4及100頁），依家事事件法第51條準用民事訴訟
    法第77條之11及第77條之13等規定，應徵收裁判費3,860元
    。
(二)而本件除上開裁判費外，並無其他應由當事人負擔之訴訟費
    用支出，且兩造於本院110年度家移調字第6號調解程序筆錄
    第2項約定「訴訟費用由原告負擔」，依家事事件法第32條
    第3項準用民事訴訟法第423條第2項遞行準用第84條第1項之
    規定，上開訴訟費用自應由原告負擔。爰依民事訴訟法第11
    4條第1項之規定，諭知原告應向本院繳納如附表二所示之訴
    訟費用額。
(三)至於家事事件法第30條第4項雖然規定：「調解成立者，原
    當事人得於調解成立之日起3個月內，聲請退還已繳裁判費2
    /3。」惟參酌其立法理由敘明：「為鼓勵當事人成立調解，
    以減輕訟累，並增進當事人間之和諧，爰於第4項規定原當
    事人得聲請退還裁判費2/3之規定。惟因已由法院循調解程
    序促成調解，前開退費，應將調解聲請費扣除。」顯見當事
    人得聲請退還者應僅限於「裁判費」而不包含「調解聲請費
    」。故：
　⒈本件訴訟標的價額既然為353,298元（見前揭㈠⒋），依家事
    事件法第51條準用民事訴訟法第77條之20第1項之規定，應
    徵收,1000元之調解聲請費。
　⒉從而，本件原告雖然得依上開規定，於繳納裁判費3,860元之
    同時，聲請折算2/3（亦即僅繳納1/3之裁判費1,287元【計
    算式：3,860元×1/3≒1,287元〈小數點以下四捨五入〉】）；
    或於繳納之日起3個月內聲請退還已繳裁判費之2/3（亦即2,
    573元【計算式：3,860元×2/3≒2,573元〈小數點以下四捨五
    入〉】）【註1】。惟折算或退費之金額均應扣除調解聲請費
    1,000元，亦即原告如聲請折算或退費，最終應向本院繳納
    之訴訟費用額為2,287元。
(四)至於或有見解認為第一審受訴法院依民事訴訟法第114條第1
    項之規定確定訴訟費用額時，既應類推適用同法第91條第3
    項之規定，加給自裁定送達翌日起，按法定利率計算之利息
    【註2】。惟：
  ⒈民事訴訟法第91條之規定原為：「法院未於訴訟費用之裁判
    確定其費用額者，第一審受訴法院於該裁判有執行力後，應
    依聲請並得依職權以裁定確定之。」其後於92年2月7日修正
    為：「法院未於訴訟費用之裁判確定其費用額者，第一審受
    訴法院於該裁判有執行力後，應依聲請以裁定確定之。」並
    於立法理由中敘明：「按本法於57年修正時，慮及法院未於
    訴訟費用之裁判中確定訴訟費用額，而負擔訴訟費用者，又
    係受救助之一造時，勢必因無人依本條之規定聲請法院確定
    訴訟費用額而陷於不能執行之狀態，為補救舊法之缺漏，故
    增加法院『得依職權裁定確定之』之規定。惟因條文文字欠明
    ，易滋疑義，且關於經准予訴訟救助暫免繳納之費用如何徵
    收，已修正第114條第1項規定，本條第1項『並得依職權』之
    規定，即無重複規定之必要，爰予以刪除…」顯見民事訴訟
    法第91條第1項及第114條第1項係配套修正之規定。
  ⒉故民事訴訟法第91條既係立法者針對聲請確定訴訟費用額之
    程序所為之規定，且於一併修正民事訴訟法第114條時並未
    設有準用之規定，顯見立法者已有意排除適用【註3】，則
    能否無視上開立法意旨，逕行將民事訴訟法第91條第3項之
    規定類推適用於第114條第1項之程序，實非無疑。準此，本
    件訴訟及程序費用不另加計按法定利率計算之利息，附此敘
    明。
中　　華　　民　　國　　110 　年　　9 　　月　　8 　　日
                  家事法庭  法　官　  簡大倫
以上正本證明與原本無異。
如不服本裁定應於送達後10日內向本院提出抗告狀。
中　　華　　民　　國　　110 　年　　9 　　月　　9 　　日
                             書記官   江佳蓉

【註1】
至於就原告撤回起訴之情形，雖然有見解認為：「原告本為無資
力之受訴訟救助者，既未預納裁判費，自無從聲請退還第一審裁
判費2/3，參照訴訟救助制度之立法精神及民事訴訟法第83條第1
項之規定意旨，僅徵收1/3。故法院應依職權逕行扣除2/3裁判費
後，確定原告應繳納之訴訟費用。（參臺灣高等法院暨所屬法院
102年法律座談會民事類提案第26號甲說、審查意見及研討結果
）」
惟是否依民事訴訟法第83條、第84條第2項、第420條之1第3項及
家事事件法第30條第4項等規定，聲請退還已繳裁判費2/3，既然
係由諸當事人或關係人之選擇，且訴訟及非訟救助制度僅係賦予
無資力之當事人或關係人得暫免繳納民事訴訟法第104條第1項各
款所列費用、擔保或律師酬金，以保障其使用訴訟或非訟制度之
權利（參民事訴訟法第107條立法理由），並非謂獲准訴訟或非
訟救助者得享有較其他當事人或關係人更為優渥之權利（即裁判
費當然折算為1/ 3），故法院自不得代當事人或關係人選擇是否
依上開規定聲請折算或退還。
【註2】
參臺灣高等法院暨所屬法院94年法律座談會民事類提案第34號問
題二甲說、審查意見及研討結果。
【註3】
針對民事訴訟法第436條之19第1項關於小額訴訟事件確定訴訟費
用額之裁判，相同結論參臺灣高等法院暨所屬法院94年法律座談
會民事類提案第44號乙說、審查意見及研討結果。 
附表一：
編號 遺產名稱 價值（新臺幣） 原告主張之分割方法 1 門牌號碼臺東縣○○鄉○○村○○○街0巷0號房屋應有部分1/2 5,800元 原告單獨所有，且無庸以金錢補償被告。 2 臺東縣○○鄉○○段00地號土地之地上權 241,548元 原告單獨所有，且無庸以金錢補償被告。 3 臺東縣○○鄉○○○段000地號土地之耕作權 36,600元 原告單獨所有，且無庸以金錢補償被告。 4 臺東縣○○鄉○○○段000地號土地之耕作權 69,350元 原告單獨所有，且無庸以金錢補償被告。 
附表二：
項目 金額（新臺幣） 備註 裁判費 3,860元 參酌理由欄㈢之說明，原告得於繳納之同時聲請折算2/3，或於繳納之日起3個月內聲請退還已繳裁判費之2/3，惟折算或退費之金額均應扣除調解聲請費1,000元。亦即原告如聲請折算或退費，最終應向本院繳納之訴訟費用額為2,287元。